---
title: "A gentle introduction to R for biologists"
author: "Kittinun Leetanaporn"
description: "Basic statistical concept and R application for biologists"
date: "`r Sys.Date()`"
output: 
  bookdown::bs4_book:
    fig.path: "figure/"
    df_print: paged
    config:
      repo: "https://github.com/LKittinun/R-intro"
  css: "style.css"
site: bookdown::bookdown_site
bibliography: ["references.bib"]
csl: "apa-6th-edition.csl"
nocite: '@*'
delete_merged_file: true
cache:
  packages: yes
  directories:
    - "/bookdown_files"
---

```{r setup, include=FALSE}
knitr::opts_chunk$set(echo = TRUE, message = FALSE, warning = FALSE)
#                      tidy.opts = list(width.cutoff = 80), tidy = TRUE)

```

# **Welcome!** {.unnumbered}

เอกสารนี้จัดทำขึ้นเพื่อจุดประสงค์ขึ้นเพื่อแนะนำการใช้ `R` [@R-base] เบื้องต้น สำหรับนักวิทยาศาสตร์ที่มีความสนใจในการใช้ `R` ในการวิเคราะห์ข้อมูล ซึ่งผู้ใช้งานจำเป็นจะต้องมีความรู้เรื่อง Basic `R` ต่างๆ เล็กน้อย เพื่อที่จะได้ใช้งานได้อย่างไม่ติดขัด

ท่านสามารถ Clone github repository [ได้ที่นี่](https://github.com/LKittinun/R-intro)

## R installation {.unnumbered}

### R console {.unnumbered}

ผู้ที่ต้องการใช้ `R` สามารถดาวน์โหลดโปรแกรม [ได้ที่](https://cran.r-project.org/bin/windows/base/)[นี่](#https://cran.r-project.org/bin/windows/base/) โดยตัว `R` console จะมีหน้าตาดังภาพ

```{r rconsole, fig.align="center", echo=FALSE, out.width="80%"}
knitr::include_graphics("./Picture/Rconsole (Custom).jpg")
```

### Rstudio {.unnumbered}

อย่างไรก็ตาม การใช้งาน `R` ด้วยโปรแกรมนี้จะใช้งานค่อนข้างยาก โดยส่วนใหญผู้ใช้การจะต้องดาวน์โหลด IDE (Integrated development environment) มาอำนวยความสะดวกในการเขียนคำสั่ง ซึ่ง IDE ที่ได้รับความนิยมมากที่สุด คือ Rstudio สามารถดาวน์โหลด[ได้ที่นี่](https://posit.co/download/rstudio-desktop/)

```{r rstudio, fig.align="center", echo=FALSE, out.width="100%"}
knitr::include_graphics("./Picture/Rstudio (Custom).jpg")
```

นี่คือหน้าต่างเริ่มต้นของ Rstudio โดยส่วนประกอบหลักคือ

1.  **Text editor** มุมซ้ายบน คือ ที่ๆ เราจะเขียน Script ไว้เพื่อ Run
2.  **Environment** มุมขวาบน คือ ส่วนที่เก็บข้อมูล Variable ต่างๆ ที่เรา Assign
3.  **R console** มุมซ้ายล่าง คือ ส่วนที่ R ทำงานจริงๆ ซึ่งก็คือ ตัว R console ที่เราโหลดมาตอนแรกนั่นเอง
4.  **ส่วน Output** ที่จะมีไว้แสดงที่อยู่ของไฟล์ รูปภาพที่ Render ออกมา และ อื่นๆ ตามที่เราจะปรับแต่ง

เราสามารถเขียนไว้ Script ไว้ที่ Text editor และกด Run คำสั่งแต่ละบรรทัดได้โดยการกด Ctrl + Enter

**ยินดีด้วย!** เท่านี้ท่านก็สามารถเริ่มใช้งาน `R` ได้แล้ว
