# Loop

## General loop

ท่านสามารถสร้าง Loop ได้เหมือนภาษาอื่นๆ โดยทั่วไปใน `R`

```{r for}
for(i in 1:2){
  for (j in c("a","b"))
  print(c(i,j))
}
```

```{r while}
i <- 0
while(i <= 5){
  print(i)
  i <- i+1
}
```

```{r}
item_list <- list("apple", "banana", "fish")
for(i in 1:length(item_list)){
  if (item_list[[i]]== "fish"){
    print("not fruit")
  }
  else(print(item_list[[i]]))
}
```

อย่างไรก็ตาม การใช้ Loop ใน `R` มีข้อควรระวังที่มากกว่าภาษาอื่นๆ เช่น `python`, `java` ที่ออกแบบมาเพื่อ Programming โดยเฉพาะ คือ การ Loop เข้า Memory ที่ไม่ได้มีการ Pre-allocate ไว้จะช้ามาก เมื่อเทียบกับ Pre-allocate memory loop หรือ Vectorized function

```{r loop_compare}
set.seed(123)
mat <- matrix(rnorm(10000000, 100, 200), nrow = 10000) # Large matrix

system.time({
for(i in 1:nrow(mat)){
 res1 <- c()
 res1[[i]] <- mean(mat[i,])
}
})

system.time({
res2 <- vector(length = nrow(mat)) # Pre-allocate memory
for(i in 1:nrow(mat)){
 res2[i] <- mean(mat[i,])
}
}) ## 3x faster

system.time({
rowMeans(mat)
}) ## Instant for vectorized function

```

นั่นหมายความว่า การเรียกฟังก์ชันที่เร็วที่สุดควร

1.  เลือกฟังก์ชันที่มีการเขียนให้รองรับ Vectorization (เรียกคำสั่งภายในพร้อมกันทุกตัวแปร) อยู่แล้ว
2.  Pre-allocate ความจำก่อน ตามจำนวน (length) ของข้อมูลสุดท้ายที่คาดว่าจะได้
3.  การสร้างตัวแปรใหม่ใส่เข้าไปในตัวแปรเรื่อยๆ โดยไม่ได้ Pre-allocate ไว้ ควรเป็นทางเลือกสุดท้าย

อย่างไรก็ตามถ้าท่านไม่ได้เขียน `package` ใช้ หรือทำการวิเคราะห์ที่เป็นแนว Programming มากนัก ท่านอาจจะไม่ต้องใส่ใจส่วนนี้มาก

------------------------------------------------------------------------

## Apply family

`apply` family เป็น Function สำหรับ Loop ใน `R` ซึ่งมีการ Pre-allocate memory ไว้เรียบร้อยแล้ว ซึ่งเหมาะแก่การใช้งานมากกว่าการใช้ for/while loop ตามปกติ ประกอบไปด้วย

-   `lapply` จะทำการเรียก Function ตามลำดับและส่งผลออกมาเป็น List

```{r lapply}
set.seed(123)
x <- 1:5
lapply(x, \(x) sample(100, size = x, replace = TRUE))
```

**Note:** `\(x) ...` หรือ `function (x) ...` คือการเรียกฟังก์ชันที่จะใช้ใน Loop นั้น โดยไม่ต้องสร้าง Function ขึ้นมาใหม่ เรียกว่า Anonymous function

```{r new_func}
sample_test <- function(x){
  sample(100, size = x, replace = TRUE)
}
set.seed(123)
lapply(x , sample_test) # same result with above anonymous function
```

-   `sapply` เหมือน `lapply` แต่จะส่งผลกลับมาแบบไม่เป็น list อย่างไรก็ตาม ถ้าไม่สามารถขมวดรวมกันได้ จะส่งกลับมาเป็น list เหมือน `lapply`

```{r sapply}
set.seed(123)
x <- c(1,1,1,1,1,1)
sapply(x, \(x) sample(100, size = x, replace = TRUE)) # not list
x <- 1:5
sapply(x, \(x) sample(100, size = x, replace = TRUE)) # cant convert to vector
```

-   `apply` คือการเรียกฟังก์ชันตามมิติ โดย `1` = แถว `2` = คอลัมน์ มีไว้ใช้กับข้อมูลประเภท Matrix และ Dataframe

```{r apply}
set.seed(123)
mat <- matrix(runif(100, 100, 200), nrow = 10) # 10x10 matrix
apply(mat, 1, sd) # sd by row
apply(mat, 2, sd) # sd by column
```

-   `mapply` คือ การเรียกฟังก์ชันจากหลาย List พร้อมกัน

```{r mapply}
x <- list(1,2,3)
y <- list(2,4,6)
z <- list(3,6,9)

mapply(FUN = \(x,y,z) x*y*z, x,y,z) # x1*y1*z1, x2*y2*z2, x3*y3*z3
mapply(FUN = rep, times = 1:4, 
       MoreArgs = list(x = 42)) # rep(42, 1), rep(42, 2), ...
```

-   `tapply` คือ การเรียกฟังก์ชันตาม subset

```{r tapply}
tapply(iris$Sepal.Length, iris$Species, mean)
```
