---
title: "A gentle introduction to R for biologists"
author: "Kittinun Leetanaporn"
date: "`r Sys.Date()`"
output: 
  bookdown::bs4_book:
    df_print: paged
    config:
      download: 
       - ["_main.pdf", "PDF"]
       - ["_presentation.pptx", "PPTX"]
  bookdown::word_document2:
site: bookdown::bookdown_site
documentclass: book
delete_merged_file: true
---

```{r setup, include=FALSE}
knitr::opts_chunk$set(echo = TRUE, message = FALSE)
#                      tidy.opts = list(width.cutoff = 80), tidy = TRUE)
```

# **Preface**  {.unnumbered}

เอกสารนี้จัดทำขึ้นเพื่อจุดประสงค์ขึ้นเพื่อแนะนำการใช้ R เบื้องต้น สำหรับนักวิทยาศาสตร์ที่มีความสนใจในการใช้ R ในการวิเคราะห์ข้อมูล ซึ่งผู้ใช้งานจำเป็นจะต้องมีความรู้เรื่อง basic R ต่างๆ เล็กน้อย เพื่อที่จะได้ใช้งานได้อย่างไม่ติดขัด

Online version: <https://tmrc.psu.ac.th/RNAseq/_book/index.html>

## R installation {.unnumbered}

### R console {.unnumbered}

ผู้ที่ต้องการใช้ R สามารถดาวน์โหลดโปรแกรม ได้ที่นี่ <https://cran.r-project.org/bin/windows/base/> โดยตัว R console จะมีหน้าตาดังภาพ

```{r rconsole, fig.align="center", echo=FALSE, out.width="100%"}
knitr::include_graphics("./Picture/Rconsole (Custom).jpg")
```

### Rstudio {.unnumbered}

อย่างไรก็ตาม การใช้งาน R ด้วยโปรแกรมนี้จะใช้งานค่อนข้างยาก โดยส่วนใหญผู้ใช้การจะต้องดาวน์โหลด IDE (integrated development environment) มาอำนวยความสะดวกในการเขียนคำสั่ง ซึ่ง IDE ที่ได้รับความนิยมมากที่สุด คือ Rstudio สามารถดาวน์โหลดได้ที่ <https://posit.co/download/rstudio-desktop/>

```{r rstudio, fig.align="center", echo=FALSE, out.width="100%"}
knitr::include_graphics("./Picture/Rstudio (Custom).jpg")
```

นี่คือหน้าต่าง default ของ Rstudio โดยส่วนประกอบหลักคือ

1.  **Text editor** มุมซ้ายบน คือ ที่ๆ เราจะเขียน script ไว้เพื่อ run
2.  **Environment** มุมขวาบน คือ ส่วนที่เก็บข้อมูล variable ต่างๆ ที่เรา assign
3.  **R console** มุมซ้ายล่าง คือ ส่วนที่ R ทำงานจริงๆ ซึ่งก็คือ ตัว R console ที่เราโหลดมาตอนแรกนั่นเอง
4.  **ส่วน Output** ที่จะมีไว้แสดงที่อยู่ของไฟล์ รูปภาพที่ render ออกมา และ อื่นๆ ตามที่เราจะปรับแต่ง

เราสามารถเขียนไว้ script ไว้ที่ text editor และกด run คำสั่งแต่ละบรรทัดได้โดยการกด Ctrl + Enter

**ยินดีด้วย!** เท่านี้ท่านก็สามารถเริ่มใช้งาน R ได้แล้ว
